【裁判字號】    90,重上更(七),234
【裁判日期】    920729
【裁判案由】    偽造文書
【裁判全文】
臺灣高等法院刑事判決                        九十年度重上更(七)字第二三四號
    上  訴  人  甲○○
    即  被  告
                乙○○
右上訴人因被告偽造文書案件，不服臺灣桃園地方法院八十年度訴字第五八八號，中
華民國八十一年三月十九日第一審判決（起訴案號：臺灣桃園地方法院檢察署八十年
度偵字第二六一三號；移送併案審理案號：台灣桃園地方法院八十年度偵字第四四四
八號），提起上訴，本院判決後，經最高法院第七次發回，本院判決如左：
    主  文
原判決關於甲○○、乙○○部分撤銷。
甲○○共同連續行使偽造私文書，足以生損害於他人，處有期徒刑拾月。
乙○○共同連續行使偽造私文書，足以生損害於他人，處有期徒刑壹年陸月。
如附表一所示之偽造印章、附表二、三、四所示文件上偽造之印文、署押、如附表五
編號一至六之物品均沒收。
    事  實
一、乙○○原任職於國華產物保險股份有限公司嘉義分公司，與原任職於華僑產物保
    險股份有限公司之林國明（業經判處有期徒刑一年六月確定）嫻熟保險理賠業務
    ，二人竟於民國（下同）七十九年八月間，共同基於意圖為自己不法所有及行使
    偽造私文書之概括犯意，商議製造假車禍向保險公司詐領保險金，並商議由乙○
    ○負責偽造相關文件，林國明負責出面投保、製造假車禍、詐領保險金等，遂由
    林國明告知好友甲○○上情，借用其所有一０六─四二七六號自用小客車投保，
    甲○○亦共同基於意圖為自己不法所有及行使偽造私文書等之概括犯意同意參與
    ，提供其所有之一０六─四二七六號自用小客車投保，並由林國明以甲○○名義
    ，於如附表二所示之時間向華南產物保險股份有限公司（下簡稱華南公司）、台
    灣產物保險股份有限公司（下簡稱台灣公司）、國泰產物保險股份有限公司（下
    簡稱國泰公司）、華僑產物保險股份有限公司（下簡稱華僑公司）、明台產物保
    險股份有限公司（下簡稱明台公司）、新光產物保險股份有限公司（下簡稱新光
    公司）等重複投保汽車第三人責任險（如附表二所示）。又林國明之兄林進發（
    業經判決無罪確定）所有之四五一─一三二一號自用小貨車原本已向華僑產物保
    險股份有限公司投保汽車第三人責任險，七十九年九月間，另由林國明於對不知
    情之其兄林進發佯稱：在外駕車很危險，多投保幾家保險公司較有保障云云，經
    取得林進發同意後，由林國明為林進發刻製印章，再以林進發名義將其所有四五
    一─一三二一號自用小貨車，另向太平產物保險股份有限公司（下簡稱太平公司
    ）、泰安產物保險股份有限公司（下簡稱泰安公司）、中央產物保險股份有限公
    司（下簡稱中央公司）、第一產物保險股份有限公司（下簡稱第一公司）、國華
    產物保險股份有限公司（下簡稱國華公司）、及台灣公司、國泰公司、明台公司
    、新光公司、中國航聯產物保險股份有限公司（下簡稱中國公司）等重複投保汽
    車第三人責任險。
二、乙○○、林國明完成上開投保手續後，即進行製造假車禍申請理賠詐財，先由乙
    ○○向不知情之友人廖枝雄取得其弟廖德保、廖建勝二人之年籍、住址、
    字號等資料交予林國明，嗣於七十九年九月十日晚間十時三十分許，由林國明駕
    駛甲○○所有之一Ｏ六─四二七六號自用小客車在嘉義市○○路與興業路口製造
    假車禍，並利用不知情之張志榮（甲○○之弟）留置於上開車內之駕駛執照，冒
    充張志榮向嘉義市警察局竹圍派出所報案稱發生車禍致廖德保、廖建勝二人受傷
    ，並在嘉義市○○○道路交通案件代管物件臨時收據之收執聯上偽造「張志榮」
    署押，表示收受代管行車執照之通知，偽造後交付警察人員行使，足以生損害於
    張志榮及警察機關對交通案件管理之正確性。林國明完成製造假車禍之報案手續
    後，旋即由乙○○至台南縣新營市新營戲院對面金章印刷所印製空白診斷證明書
    及醫藥費用收據明細表、和解書等，再到新營市○○路星船咖啡廳隔壁一刻印社
    ，另委請不知情之刻印者，偽造「廖德保」、「廖建勝」、「葉秉隆」印章各一
    顆，在台南縣新營市○○路二０一巷二十六號乙○○家中，由乙○○蓋用上開偽
    造印章產生偽造印文方式，偽造廖德保、廖建勝分別與甲○○成立和解、並由葉
    秉隆擔任見證人之和解書各六份；另以相同方式偽造嘉義市林綜合醫院院長「林
    國川」及「林綜合醫院印」印章各一顆，用以偽造林綜合醫院名義出具廖德保、
    廖建勝在該醫院就診之診斷證明書、收據各六份；復又以相同方式偽造「廖春癸
    」、「余素雲」印章各一顆，用以偽造太和醫院醫療費用明細收據六份（偽造印
    章、印文、署押、文書內容部分，詳如附表三所示），均足以生損害於廖德保、
    廖建聖、葉秉隆、林綜合醫院、林國川、廖春癸、余素雲、及太和醫院。乙○○
    偽造完成上開各文件後將之交予林國明，由林國明先於七十九年九月十一、十二
    日，分別以被保險人甲○○名義向上開華南等六家保險公司嘉義分公司等申請出
    險理賠，並先後交付如附表三所示偽造之申請理賠文件辦理理賠手續，其中向華
    南公司申請理賠部份並由林國明在汽車出險通知書上偽造張志榮署押於駕駛人簽
    章欄內一併提出行使，嗣於提出申請後一個月內再以補送證明文件方式連續將如
    附表三所示之偽造文件交予各該保險公司行使，持以向各該保險公司詐領保險金
    ，均足以生損害於廖德保、廖建勝、林國川、林綜合醫院、太和醫院、廖春癸、
    余素雲、張志榮等人及各該保險公司，並因而使上開各保險公司陷於錯誤而交付
    保險金，或由甲○○前往領取，或由林國明代為領取，計以此方式於同年九月二
    十四日向華南公司詐得保險金新台幣（下同）二十五萬八千零十九元、於同年十
    一月六日向台灣公司詐得保險金二十七萬三千一百十九元，於同年十月十九日向
    國泰公司詐得保險金二十五萬一千零五十五元、於同年十一月二十二日向華僑公
    司詐得保險金二十萬零十九元，於同年十一月一日向明台公司詐得保險金二十四
    萬元，於七十九年十二月十三日向新光公司詐得保險金二十二萬零十九元。
三、林國明另於七十九年九月間，單獨自至華僑公司之保險理賠檔案中竊取桃園敏盛
    醫院出具予案外人黃志榮之診斷證明書及收據各一份，作為日後在桃園製造假車
    禍詐領保險金時偽造證件之樣本，之後林國明向不知情之林進發借得林進發所有
    之四五一─一三二一號自用小貨車及駕駛執照，並向不知情之妻弟蔡勝義借得其
    所有之二九九─一九八二號輕型機車，隨即邀同甲○○，於同年十月三十一日凌
    晨一時四十五分許，在桃園縣桃園市○○路六號前，由甲○○駕駛輕型機車，林
    國明駕駛該自用小貨車自後故意追撞甲○○所騎之機車，製造假車禍，並向桃園
    縣警察局桃園分局青溪派出所報案，分別冒充林進發與蔡勝義，向前往處理之承
    辦警員楊勝雄、賴建豐佯稱係林進發駕車與蔡勝義所駕機車發生車禍，致蔡勝義
    、蔡清雲二人受傷，甲○○、林國明兩人復於員警製作之桃園縣警察局道路交通
    事故現場測繪紀錄表上之肇事雙方「簽證」欄上依序分別偽造「林進發」及「蔡
    勝義」之署押各一枚，足以生損害於林進發、蔡勝義。之後再由林國明至派出所
    向警員黃啟佯稱已和解而取得上開桃園縣警察局道路交通事故現場測繪紀錄表
    影本，再由林國明盜用其所持有上開「林進發」印章蓋用於如附表四所示「汽車
    險理賠申請書」、「汽車理賠申請書」、「出險報告書」、「汽車保險理賠申請
    書」、「汽車險出險理賠申請書」各一份上，而偽造林進發名義之各該理賠申請
    書，林國明再於七十九年十一月一至三日（如附表四出險報告書或申請理賠申請
    書所示）分別持以向太平等十一家保險公司或桃園分公司行使申請理賠，擬詐領
    保險金，均足以生損害於林進發及太平等十一家保險公司。隨後林國明再將前開
    竊得黃志榮之診斷證明書及收據交予乙○○及其妻蘇玉霜（蘇玉霜經判處有期徒
    刑十月，緩刑三年確定，乙○○及蘇玉霜均不知係林國明竊得）作為偽造之樣本
    ，此時蘇玉霜亦基於與乙○○、林國明、甲○○共同意圖為自己不法之所有及行
    使偽造私文書等概括犯意參與，並由蘇玉霜另在台南市○○路星船咖啡廳隔壁之
    一家刻印社，委請不知情之刻印者偽造「蔡雲清」、「蔡勝義」、「施惠娥」、
    「楊敏盛」、「敏盛綜合醫院」、及「敏盛綜合醫院統一編號」印章各一顆，於
    同（七十九）年十二月八日在台南縣新營市○○路二０一巷二十六號乙○○家中
    ，由不知情之葉秉隆（業經判決無罪確定）代為書寫之方式偽造如附表四所示林
    進發與蔡雲清、林進發間之和解書，並由蘇玉霜及林國明蓋用偽造之蔡雲清、蔡
    勝義印章、及盜用林進發之印章於其上，另由蘇玉霜盜用其所持有不知情之「葉
    茂成」印章（葉茂成係乙○○之弟）蓋用於和解書見證人欄上，偽造該和解書共
    十三份，均足以生損害於林進發、蔡雲清、蔡勝義、及葉茂成。蘇玉霜再偽造如
    附表四所示敏盛綜合醫院之診斷證明書、醫療費用收據等，亦以偽造之「施惠娥
    」、「楊敏盛」、「敏盛綜合醫院」印章及「敏盛綜合醫院統一編號」章蓋用於
    如附表四所示偽造之診斷證明書、醫療費用收據上，偽造診斷證明書、收據各十
    三份，偽造完畢後，再交予林國明，由林國明連續於同年十二月八、九日持其中
    偽造之和解書、診斷證明書、收據等十一份向太平等十一家保險公司或桃園分公
    司行使補送上開偽造之文件，均足以生損害於林進發、蔡雲清、蔡勝義、葉茂成
    、施惠娥、楊敏盛、敏盛綜合醫院、及太平等十一家保險公司。嗣因各該保險公
    司發現診斷證明書等文件係出於偽造，始未詐得保險金。嗣並為警於八十年二月
    二十七日下午二時許在桃園市○○路五０七巷十一弄七十五號之三林國明家中查
    獲如附表五，先前所偽造尚未行使之編號一至六林進發與蔡雲清、蔡勝義名義之
    和解書二份、敏盛醫院診斷證明書、收據各二份，及編號七真正之林進發印章一
    顆。
四、案經內政部警政署刑事警察局移送台灣桃園地方法院檢察署檢察官偵查起訴，及
    經桃園縣警察局桃園分局移送台灣桃園地方法院檢察署檢察官移送併案審理。
    理  由
一、訊據上訴人即被告乙○○、甲○○（以下均稱被告）均矢口否認有右揭犯行，被
    告乙○○辯稱：有關嘉義市假車禍詐領保險金部分，林國明已自承為其所為，應
    與伊無關；另廖枝雄因欲參與投資買賣股票，曾用紙寫上其兄弟廖德保、廖建勝
    二人之年籍、身份資料、住址予伊，但並未將其二人
    車禍理賠之資料並非伊所提供；又依國泰公司林靜蘋之證言，七十九年九月十一
    日申請汽車理賠係於同年十月廿七日由林國明陪同甲○○向該公司領取，顯見甲
    ○○亦有參與該詐領行為，且非伊所為；有關桃園市車禍部分，依林國明所述，
    其於十一月七日始找乙○○，但在同月一日即已先向投保之十一家保險公司填寫
    申請書，顯見林國明提出申請書時已使用蔡雲清、蔡勝義及林進發之印章，此三
    人之印章非伊盜刻及偽造，至為顯然；有關敏盛醫院診斷書、收據明細等，依林
    國明及伊妻蘇玉霜所述，均為林國明委託蘇玉霜印刷、蓋印及共同偽造，應與伊
    無涉；甲○○部分於八十年三月四日及四月二日均稱與伊不相識，嗣於林國明向
    伊需索一百廿萬元不成後卻改稱認識乙○○，且稱乙○○要求其不要出庭應訊，
    所述自有可疑；且林國明係因假車禍發生後，因債權債務之誤會而陷害伊，本件
    應與伊無關；七十九年十二月八日係由伊與葉秉隆至林國明家中理論，並要求清
    償，林國明表示要到保險公司取款，林國明遂乘坐伊之車前往，伊固曾陪同進入
    新光、明台二保險公司，但只在休息室等待，不知其所辦何事；另林國明稱與伊
    各分一半理賠金，但若屬實情，伊即無前往桃園討債並與之前往保險公司之必要
    ，林國明亦無另簽發七十九年十二月廿五日期之支票一張予葉秉隆之必要云云。
    被告甲○○則辯稱：伊因好友林國明調職無車不方便，只出借自小客，並不知被
    用來詐領保險金，至於桃園車禍係接到林國明之電話說發生車禍，方去現場，且
    在不知情況下，聽從林國明隨意在交通事故現場測繪紀錄表上簽寫林進發之署押
    而已云云。
二、惟查：
（一）前揭事實，迭據已判決確定之共犯林國明於偵審中供承不諱，林國明並供稱：
      「我向林進發建議他在外開車多投保幾家保險公司比較有保障，因此我即以他
      以前放在我公司辦理保險的行照及駕照影本分別向中央、太平、台產、泰安、
      國泰、明台、華僑、中國聯航、第一、國華、新光等十一家投保汽車第三人責
      任意外險；保費全由我代繳；我向投保之上述十一家保險公司提出申請理賠，
      林進發不知情」（見偵字第二六一三號偵查卷，下稱偵一卷，五頁背面），坦
      承有以不知情之林進發名義向保險公司投保汽車第三人責任意外險等情，核與
      證人張志榮證稱：「沒有在七十九年九月十日與廖建勝、廖德保發生車禍及達
      成和解」（偵一卷一三七頁背面）；證人廖德保陳稱「七十九年九月十日我在
      家裡沒有到嘉義市，也沒有被張志榮駕駛之一０六─四二七六自小客車撞到，
      也未曾住嘉義市林綜合醫院」（偵一卷一四二頁背面至一四三頁）；證人廖建
      勝證稱「七十九年九月十日我與廖德保根本未發生被撞傷送醫急救、住院治療
      之事；亦不知甲○○向保險公司申請理賠之事」（偵一卷一四四頁背面）；證
      人林進發證稱：「投保我有同意，我的章也是他代刻的；七十九年十月卅一日
      我並沒發生車禍，和解書亦非我本人所立，不知如何來的；我亦未送件申請理
      賠；我的私章是我的弟弟林國明拿去蓋的」（偵一卷十二頁背面至十三頁）；
      「我有交行車駕照證件及要他代為刻印章」（原審廿二頁）等情相符，上開證
      人張志榮等人均證稱不知有發生車禍、和解及申請理賠事。另證人葉茂成於本
      院前審時亦陳稱該印章為其所有，放置於其嫂蘇玉霜處；伊不知蘇玉霜拿去蓋
      在和解書上，亦不知被告等詐領保險金事（本院上更四卷二七頁背面）等語，
      即林國明之妻蔡淑貞亦陳稱「在我家搜索所得七十九年十月卅一日林進發、蔡
      雲清車禍和解書之證物是林國明所有；據我所知我兩個弟弟（蔡雲清、蔡勝義
      ）與大伯（林進發）沒有發生車禍，聽說都是車借給別人，由我丈夫林國明的
      朋友教唆後才由林國明向保險公司申請理賠」（同偵一卷廿四頁）；「診斷書
      是乙○○偽造」（同卷八十頁背面）等語，可見證人葉茂成對於上情並不知悉
      ，而葉茂成及林進發之印章雖為真正，惟並不知被用於書立和解書及詐領保險
      金之事，顯係遭被告等盜用無疑。
（二）又上開情節，並經國泰公司職員林靜蘋、新光公司職員黃正德、明台公司職員
      楊明彰、國華公司職員林益成、敏盛醫院副院長李允文分別供證屬實（見偵字
      第二六一三號偵查卷第一三九─一四一、一四六、一四七頁、偵字第四四四八
      號偵查卷第十─十四頁），復有經查獲扣押之林進發印章一枚（見本院上訴卷
      第三八頁）、如附表四偽造之和解書、診斷書、收據二紙、共犯林國明行竊之
      真正黃志榮診斷書、證明書各一紙（偵一卷四十四、四十五頁）、嘉義林綜合
      醫院函、太和醫院函（偵一卷一七四、一七五、一七六頁）、敏盛綜合醫院函
      及病歷（偵二卷廿八至卅五頁）、法務部調查局鑑定印文通知書及各偽造之文
      件影本暨其上偽造之印文、署押等影本詳如附表二、三、四所示扣案可憑（見
      偵字第二六一三號偵查卷第卅一─卅七、四四、四五、九七、一七四、一七五
      頁、原審卷第四十頁等）。有關以林進發名義申請理賠部分，係因保險公司嗣
      後發現有詐領保險金情形，並未理賠，亦有第一公司八十七年五月廿五日一產
      汽字第八七二六三號函、太平公司八十七年五月廿七日太汽八七字第七號函、
      國華公司八十七年五月廿八日八七華產秘法字第二六五號函、台灣公司八十七
      年六月四日八七產汽字第一０六一六號函、明台公司八十七年六月十一日明汽
      第八七０三四二號函、華僑公司八十七年六月十一日八七台僑保車理字第四四
      ０二０四號函及如附表四保險公司函等附卷可證。有關國華公司所函查蔡雲清
      、蔡勝義之診斷書及醫療費用收據等均為偽造之資料，且該醫院診斷書及醫藥
      費收據專用章與關防確不相同，該單據單亦非該醫院之收費專用章，該醫院亦
      無施惠娥醫師，亦有敏盛醫院回函可稽（原審一二四頁可證）；本件並未以林
      進發車號四五一─一三二一號車及甲○○車號一０六─四二七六號二車向中國
      產物保險股份有限公司及友聯產物保險股份有限公司投保，有中國公司八十年
      八月廿一日回函、及友聯公司八十年八月廿二日回函（甲○○部分雖有一件投
      保，但期間不符）附卷可憑（原審二七六、三０一、三０二頁）。
（三）查被告林國明在嘉義製造之假車禍部分，第一０六─四二七六自小客車為被告
      甲○○所有，被保險人名義亦為甲○○，該車出險後均以甲○○名義申請理賠
      ，且以甲○○名義具領，有各該保險公司函覆之汽車保險單、汽車保險要保書
      、申請理賠書、及領款收據等文件在卷可稽。又明台產物保險公司理賠金二十
      四萬，係以受款人為甲○○之禁止背書轉讓支票支付，有明台公司八十七年六
      月十一日明汽理字第八七○三四二號函可按（上更(四)卷第一五五頁）。國泰產
      物保險公司之林靜蘋證稱：理賠金二十五萬一千零五十五元於七十九年十月二
      十七日由甲○○領取等語（見八十年偵字第二六一三號第一四六頁）。本院前
      審向各保險公司查詢理賠時之付款方式，多家保險公司之正常理賠付款方式原
      則上均係簽發禁止背書轉讓之支票付款，或應客戶需求採用匯款方式支付，亦
      有富邦產物保險公司、蘇黎世保險公司、華南保險公司、新光保險公司、及台
      灣保險公司之回函可憑（上更(六)字卷第一四二至一四七頁，其中部分保險公司
      因改組或更名而與原先投保之公司名稱不同）。本院再向各保險公司查詢上開
      申請理賠時係如何付款，除蘇黎世保險公司（原華僑保險公司）、台灣保險公
      司、華南保險公司函覆稱該賠付案已超過文件保存期限，相關資料已銷毀外，
      國泰公司部分（現為富邦公司）係以付款人華南商業銀行虎尾分行、第FF00
      00000號、受款人甲○○之支票支付，另該紙支票確係由甲○○存入其在
      第一商業銀行桃園分行開立之00000000000號活期儲蓄帳號內提示
      兌領，亦據富邦保險公司、華南商業銀行虎尾分行、及第一商業銀行桃園分行
      函覆明確，並有所附之該紙支票正反面影本、及甲○○之開戶印鑑卡影本可稽
      （上更(七)卷第八十六頁、第九十二頁、第九十三頁、第九十四頁、第九十八頁
      、第九十九頁、第一０二頁、第一０三頁）。由此可徵被告甲○○確係知情並
      以共同犯罪之意思提供車輛供林國明、乙○○向各保險公司投保並詐領保險金
      ，其辯稱僅係將汽車借予林國明使用，並不知林國明投保，亦非由其領取保險
      金云云，無非卸飾之詞，不足採信。至於林國明雖多次供稱被告甲○○就其汽
      車投保及嘉義假車禍詐領保險金部分並不知情，及均係由其冒充甲○○出面領
      取保險金云云，既與前開事證不相適合，顯屬故意迴護欲替被告甲○○開脫之
      詞，不足資為有利於被告甲○○之論斷。
（四）有關桃園假車禍部分，被告甲○○確於現場向警員冒充當事人，並在交通事故
      現場測繪紀錄表上偽造「林進發」之署押等情，業據被告甲○○迭次供承不諱
      ，核與共犯林國明供述之情節相符。共犯林國明與被告甲○○假冒林進發、蔡
      勝義在桃園縣警察局道路交通事故現場測繪紀錄表偽造署押後，嗣後再由林國
      明以雙方已和解為由向警員取得現場測繪紀錄表影本等事實經過，亦據共犯林
      國明於警訊及偵、審中坦承不諱，核與證人即警員楊勝雄、黃啟證述之情節
      相符，並有桃園縣警察局道路交通事故現場測繪紀錄表影本可憑。至於被告甲
      ○○雖否認知情參與，辯稱伊係接到林國明之電話說發生車禍，方去現場，且
      在不知情況下，聽從林國明隨意在交通事故現場測繪紀錄表上簽寫林進發之署
      押云云。然查，共犯林國明於偵查及原審中供稱：「我為了能領到機車修理費
      等理賠，因此向警員騙稱車禍肇事人為林進發、蔡勝義、蔡雲清等人」，「甲
      ○○無受傷，發生車禍後他害怕站路邊，由我出面向處理現場之警員說他就是
      蔡勝義... 」；「我告訴甲○○說要簽機車所有人蔡勝義的名字... 在警察的
      催促簽名下，他就在肇事甲方上簽林進發的名字。」（偵一卷，第六頁反面、
      第七頁正面）；「自小貨車駕駛是我本人，機車駕駛人我朋友甲○○，僅有我
      們二人發生車禍，林進發、蔡勝義、蔡雲清、葉茂成均不知情；警員未查明我
      們的身分即處理；我告訴警員說自後追撞機車，並騙稱機車後座蔡雲清送醫去
      敷藥；我為了能領到機車修理費等理賠，因此向警員騙稱車禍肇事人為林進發
      、蔡勝義、蔡雲清等人」；「機車是我向蔡勝義借給甲○○使用」 (偵一卷八
      頁背面）；「車禍是假的... 之後與甲○○共謀詐騙保險金」（偵二卷四十二
      頁背面、原審卷二十三頁）；「蔡勝義的名字我簽的，林進發名字拜託甲○○
      簽的」（原審廿三頁背面）等語綦詳，已明確指出被告甲○○確為知情共犯，
      參以被告甲○○為林國明之朋友，對本件製造假車禍事既受邀參與，且明知所
      簽者非其姓名，仍代為簽署林進發之姓名，對林國明所圖何事豈有不加追問之
      理，且依當時情形，若非別有所圖，豈有假造車禍之必要？被告甲○○對桃園
      假車禍詐領保險金部分有共同之犯罪意思聯絡已極為明確，其縱未再參與其他
      偽造文書部分之犯行，亦無阻其共犯之成立，其辯解要屬卸責之語，應無可採
      。至共犯林國明嗣後所為對被告甲○○有利之供述，否認被告甲○○有參與云
      云，自係事後迴護之詞，無足採信。又此部分製造假車禍之經過，係由林國明
      分向不知情之林進發及蔡勝義借得前開小貨車及機車後，由被告甲○○駕機車
      ，林國明駕駛小貨車製造假車禍，業經共犯林國明及被告甲○○分別於警訊中
      供述一致，林國明嗣後供稱係其以小貨車載運機車製造假車禍報警後，始通知
      被告甲○○到場云云，與情理不符，亦顯係事後為被告甲○○脫責之飾詞，不
      足採信。
（五）被告乙○○雖否認有參與本件犯行，辨稱伊與林國明間因有債務關係之誤會而
      遭陷害，及嘉義假車禍部分偽造之印章、文書等係林國明囑咐其妻蘇玉霜所為
      ，與其無關等語。已判決確定之共犯及被告乙○○之妻蘇玉霜亦供稱關於桃園
      假車禍詐欺案部分，其所參與偽造之印章及診斷證明書、收據、和解書等，均
      係共犯林國明提供樣本及指示其偽造等語（見偵查卷十九頁背面至廿二頁背面
      、偵一卷八十六頁），直指係林國明指導其所為，並未提及被告乙○○。然查
      ：
    (1)關於被告乙○○共同參與犯罪之情節，業據共犯林國明於偵、審中分別供稱：
      「乙○○要我向甲○○借用一０六─四二七六號自小客車，然後向多家保險公
      司投保製造假車禍向保險公司詐領保險理賠金，我始於七十九年八月中旬向甲
      ○○借用該車，將行車執照影印後向華南、國泰、明台、華僑等產物保險公司
      辦理第三責任險後，於七十九年九月十日廿二時卅分向嘉義市警察局竹園派出
      所報案，並以甲○○之弟張志榮名義告知值班警員，在博愛路、興業路口肇事
      ，有二人受傷（擦傷），已離開現場... 所以我就到派出所辦理報案，經紀錄
      後離去... 翌（十一）日由乙○○提供廖德保、廖建勝二人之年籍資料前往派
      出所交與受理本案之警員；約一星期後，乙○○拿一份和解書交給我，拿到派
      出所再交予受理之警員，至於向華南等產物保險公司辦理理賠金等，係乙○○
      將各種資料彙整後，交給我持向各保險公司遞件申請；關於廖德保、廖建勝二
      人之診斷書、醫療費用明細表、和解書、私章等資料，均係乙○○處理；因我
      較像張志榮，年紀亦相近，乙○○才叫我向保險公司填報向保險公司申報理賠
      金之汽車險理賠申請書；國泰這二份亦是我寫的；是我提出申請，乙○○要我
      出面領取，我領取之後悉數交給乙○○；乙○○告訴我扣除一些費用所剩不多
      ，我未得到現款」（偵一卷頁一二九背面及一三０頁及背面、一三一頁及背面
      ）；「南部那件是乙○○叫我去投保；張志榮部分名字是我簽的，印章也是我
      蓋的；理賠申請書是我寫，是乙○○給我的，甲○○的章是乙○○給我，但兩
      顆章都由我代保管；給國泰、台灣公司之理賠書是我寫的；甲○○的名字是我
      寫的；給國泰之領款收據是公司內部職員所寫的；林進發的收據是我寫的」（
      原審三三八頁背面）；「發生車禍後，我告訴... 乙○○課長，說要申請保險
      理賠需醫療等證明，他說有辦法取得，我提供林進發、蔡勝義等人名字及車禍
      經過予乙○○之太太... 均係葉某太太偽造填寫蓋印的。」，「... 乙○○告
      訴我說，如果發生車禍，肇事人相識，可以向他索取假的醫療診斷書及醫療費
      用收據申請理賠，所以發生車禍後我就將車禍情形告訴他，他即同意給我偽造
      敏盛醫院診斷證明書及收據...。他說... 將來詐領到保險理賠金後，各分一
      半的錢即可（指林國明、乙○○均分）」，「當初是乙○○教唆我如此做的，
      ... 」（見同上偵一卷第七頁背面、八頁及背面、十頁背面）；「乙○○與我
      共謀，詐領保險金，車禍部分我負責，診斷書是由他負責偽造，人頭部分我要
      負責找人」，「乙○○建議我投保，有機會可詐領保險金」（見同上偵查卷第
      七九、八十、八六、八七頁）；「乙○○與我共謀，詐領保險金，車禍部分我
      負責，診斷書是由他負責偽造，人頭部分我要負責找人」；「人未受傷；但乙
      ○○說他能弄到真的診斷書」；「乙○○建議我投保，有機會可詐領保險金」
      ；「乙○○說得手後贓款對分」（見同上偵一卷第七九、八十頁及背面、八六
      、八七頁）；「和解書上之印章是乙○○蓋的」（偵一卷八十六頁）；「我是
      在十一月七日左右去找他（乙○○）的；但我在十一月一日先向投保之十一家
      保險公司填寫申請書... 診斷書及醫療費用收據、和解書可以提出申請書後幾
      天內補送件」；「台北之中央、太平、泰安、華僑是我一人親自去送件，另桃
      園地區之台產、國泰、明台、第一、中國聯航、國華、新光等保險公司是乙○
      ○及其兄與我去送的，送件時間在七十九年十二月八日上午送桃園地區，下午
      時查詢被查覺，因此要他們陪同作伴，台北方面他們要我自己去送」（偵一卷
      八頁背面）；「和解書之見證人葉茂成是乙○○之弟，他完全不知情，是其兄
      偽造的」（偵一卷九頁背面）；「敏盛綜合醫院診斷證明書及醫療費用明細表
      格是我提供，但醫院印章及統一編號均由乙○○一手包辦」（偵二卷五頁）；
      「（林進發之駕照如何來？）我騙林進發、蔡勝義要去辦理理賠；理賠申請書
      乙○○叫我去寫」（原審三三八頁及背面）；「資料我去乙○○家拿，乙○○
      、蘇玉霜均在場」（原審廿六頁）；「乙○○將章交給我去投保，辦好後，我
      又拿還乙○○辦和解書，辦好，我取回我哥哥林進發的印章」；「『敏盛綜合
      醫院』七十七年十月廿六日黃志榮診斷證明書是我從華僑公司拿的」（原審三
      四一、三六二頁、三七二、三九一頁背面）；「我與乙○○共謀，蔡雲清、蔡
      勝義、林進發均不知情」（偵二卷五頁背面）「乙○○曾於本（五）月初打電
      話叫我南下其家裡，商討要我一人肩擔此責任，並要給我一百廿萬元」（偵一
      卷一三二頁背面）各等語綦詳，均明確指稱與被告乙○○共同謀議及實施犯罪
      。且於本院前審仍稱當初是乙○○提議詐領保險金錢比較好賺等語（見本院更
      四審卷第六十頁背面），復於更五審調查時仍指被告乙○○提議製造假車禍詐
      領保險金事 (見更五審卷八十八年七月十三日訊問筆錄）。本次更六審調查時
      就如何分工詐領保險金其所述亦與前述相同（參見本院更六卷九十年三月一日
      訊問筆錄），於本院此次更審時仍到庭證稱被告乙○○與其共同參與犯案等語
      （上更七字卷三十頁）。
    (2)被告乙○○於警訊、偵查及原審時已分別供稱：「七十九年九月十日在嘉義市
      ○○路與興業路口發生的假車禍... 我有幫助他（林國明）寫和解書、醫藥費
      明細表等」（偵一卷一二八頁背面）；「甲○○與廖德保和解書、廖德保的診
      斷書及收據是我寫的，是林國明寫好叫我抄的」（原審三四一頁背面）；「華
      南公司所理賠之廿五萬八千零十九元林國明領取後全數交給我沒錯」（偵一卷
      一二七頁背面）；「診斷書上的字是我太太寫的」（偵一卷八十六頁背面）；
      「我陪林國明到新營戲院對面金章印刷所印診斷書及醫藥費收據明細表，再到
      新營市○○路星船咖啡廳隔壁一刻印社刻私章，一切文件是林國明先擬稿後我
      重新抄寫的」、「（警方：林國明稱華南產物公司所理賠之廿五萬八千零十九
      元整他領取後全數交給你？）他是將這筆錢交給我沒錯」（偵一卷一二七頁及
      背面）；「（車禍發生後醫療證明由你去取得？）我在保險公司上班對理賠事
      不很懂，只幫他抄寫而已」（上更一卷廿七頁）等語，足見嘉義假車禍部分被
      告乙○○確有參與偽造申請理賠證明文件之犯行。另關於桃園假車禍部分，被
      告乙○○亦供稱：「我於八十年四月十三日曾因桃園那件假車禍案件與林國明
      約好在甲○○家見面，是林國明要甲○○擔起全部責任」（偵一卷一二八頁）
      ；「七十九年十二月八日我與大哥葉秉隆有陪同林國明到台灣產物保險公司桃
      園分公司等計七家保險公司，其中台產、明台二家我與葉秉隆陪同進入該公司
      ，其餘五家我二人均在門外等候，並未入內」（偵一卷十五頁及背面）等語。
      另查嘉義假車禍部分，被告乙○○曾於七十九年九月間以投資買賣股票為由，
      向廖枝雄索取廖建聖、廖德保二人之年籍資料，亦據證人廖枝雄證述明確（偵
      查卷第一三九頁反面）。足見共犯林國明指稱被告乙○○事前共同謀議參與犯
      罪、並參與偽造申請理賠文件、已分受詐得之部分保險金、並曾陪同前往保險
      公司辦理申請理賠手續等部分之供述，均確與事實相符。被告乙○○於本院前
      審時復陳稱「單據部分，我太太蘇玉霜寫一部分，一部分託葉秉隆寫，林進發
      與甲○○這二部分都一樣；我都沒有寫」等語，被告乙○○對何人書寫診斷證
      明書、和解書、醫療費用收據等知之甚詳，其苟未參與甲○○與林進發名義部
      分之詐領保險金行為，何以均能知悉？復多次出面陪同林國明領取？況被告甲
      ○○亦稱「乙○○曾於本（五）月初到我家裡，並數次以電話告訴我叫我不要
      到刑事警察局接受訊問，因怕我向警方吐露真實情形」（偵一卷一三六頁）；
      於本院前審時仍稱「八十年五月間被告乙○○打電話要伊扛下責任」等語，被
      告乙○○苟未參與，何以由其妻蘇玉霜參與部分犯行？何需於案發後與林國明
      共同至甲○○家中，要求甲○○扛下責任？被告乙○○應係知情共犯，至為灼
      然。至被告乙○○與其妻蘇玉霜雖語多迴避，且一致指稱僅林國明為之，然因
      林國明所述分工情形合乎情理，且林國明被訴部分業經法院判決有罪並執行完
      畢，其陳述如何，對其自身已無影響，苟被告乙○○確未參與，林國明豈有一
      再誣攀之必要？而被告乙○○與蘇玉霜既為共犯，已如前述，渠等否認犯行，
      陳述自有不實，另證人葉秉隆與被告乙○○為兄弟至親，所言亦係迴護之詞，
      是此部分應以林國明所述較為可採，而被告乙○○所為辯解及部分陳述要屬避
      重就輕、卸責之語，委無足採。
（六）至被告乙○○另辯稱：林國明向伊需索一百廿萬元否則要拖其下水云云，而證
      人曾學新在原審亦證稱林國明向乙○○要一百二十萬元，否則將拖葉某下水云
      云（見原審卷第三九０頁反面），附和其說，惟查，被告乙○○對本件多所迴
      避，堅不吐實，其陳述已難期全屬真正，而經本院前審隔離訊問被告乙○○及
      證人洪自在，被告乙○○稱：是八十年十二月間，在洪自在家，當時還有曾學
      新、洪自在夫妻在，林國明好像跟甲○○去；當時林國明欠葉秉隆廿萬元，還
      向伊太太借一些錢，因林國明買一部車，伊幫林國明保證，林國明不繳，伊替
      林國明賣了八十五萬元，林國明說他損失慘重，要伊還八十萬元，否則要拖伊
      下水等語，證人洪自在稱：未見過甲○○，只見過林國明一次，是在我家中，
      被告乙○○與林國明一起來，沒有其他人，是要把車賣給我，但當時大家講得
      不愉快，我不敢買；當時林國明有叫乙○○給他八十萬元，否則要拖他下水，
      我不知何以會如此說等語，二人所述情形不同，足見所述究否真實已有可疑，
      而證人曾學新與被告乙○○為朋友關係，所為證言難免有偏頗之虞，佐以上述
      情形，亦見所述係與被告乙○○勾串之語。且被告甲○○亦否認有至洪自在家
      中之事，益難認被告乙○○所述真正，再甲○○於本院前審猶稱「是被告乙○
      ○與林國明到我家，叫我擔，要給我錢，我沒答應」等語，即被告乙○○亦坦
      承確有與林國明至甲○○家中情事（本院更四卷五六頁背面），益見被告乙○
      ○、曾學新、洪自在所述非真，應難採信。至被告甲○○所指，則與事實相符
      。另證人廖枝雄於本院前審時已稱林國明、蔡淑貞夫妻是至法院開庭才見過，
      印象中未替其二人做見證；被告乙○○八十七年六月五日上訴狀所附之切結書
      印象中無此事（本院更四卷二三一頁），是該切結書及林國明之本票等，僅能
      證明被告乙○○與林國明間或仍有債權存在，但尚無從證明林國明有挾怨誣指
      之情形，又林國明因尚欠被告乙○○債務而另開立本票交付，亦屬情理之常，
      是自亦難為被告乙○○有利之證明。
（七）被告等製造假車禍後，由林國明及被告甲○○在交通事故現場測繪紀錄表上偽
      造林進發、蔡勝義之署押，及盜用林進發、葉茂成之印章，及偽造張志榮之署
      押，偽造葉秉隆、廖德保、廖建勝、林綜合醫院、林國川、廖春癸、余素雲、
      蔡雲清、蔡勝義、施惠娥、楊敏盛、敏盛綜合醫院、敏盛綜合醫院統一編號等
      印章，進而偽造申請理賠文件、和解書、診斷證明書、收據等文件，向各保險
      公司行使詐領保險金，自均足以生損害於林進發、蔡勝義、葉茂成、張志榮、
      葉秉隆、廖德保、廖建勝、林綜合醫院、林國川、廖春癸、余素雲、蔡雲清、
      施惠娥、楊敏盛、敏盛綜合醫院、及各該保險公司。
（八）共犯林國明對於其以被告甲○○名義投保、偽造廖德保、廖建勝名義與甲○○
      成立之和解書、及以甲○○名義申請理賠、領取保險金等所使用被告甲○○之
      印章來源如何，前後所供雖非一致，或稱係其甲○○放置車上由其偷蓋，或稱
      係由乙○○交付，然而被告甲○○既然知情並共同參與犯罪，已如前述，則林
      國明、乙○○所使用甲○○之印章，無論係由被告甲○○自行交付、或由林國
      明或被告乙○○刻用，均係獲得被告甲○○之同意及授權所為，均無偽造或盜
      用之問題。
（九）綜上所述，本件事證明確，被告乙○○、甲○○之犯行，均堪予認定。
三、核被告乙○○、甲○○二人所為，彼等以被告甲○○名義投保後在嘉義製造假車
    禍詐領保險金部分，均係犯刑法第二百十六條、第二百十條、第三百三十九條第
    一項之罪；彼等以林進發名義投保後在桃園製造假車禍詐領保險金部分，因尚未
    實際詐得保險金，均係犯刑法第二百十六條、第二百十條、第三百三十九條第三
    項、第一項之罪，彼等由共犯林國明及被告甲○○交通事故現場測繪紀錄表上偽
    造林進發、蔡勝義署押部分，僅在單純在警員製作之紀錄表上以當事人身份簽名
    ，此部分係另犯刑法第二百十七條第一項之罪。被告等多次盜用印章、偽造印章
    之行為均係偽造各該文書之部分行為，被告等偽造各該文書後進而行使，偽造之
    低度行為為行使之高度行為所吸收，均不另論罪。被告等前開多次行使偽造私文
    書及詐欺既遂、未遂犯行，時間緊接，手段雷同，又均係觸犯基本犯罪構成要件
    相同之罪名，顯係基於概括犯意反覆實施，均應依自應依連續犯之規定以一罪論
    （詐欺取財部分以既遂論），並依法加重其刑。被告等所犯前開連續行使偽造私
    文書、連續詐欺取財、及偽造署押罪間，有方法行為與目的行為之牽連關係，應
    從一重依連續行使偽造私文書罪處斷。被告二人與已判決確定之共犯林國明及蘇
    玉霜間，係基於共同之犯意聯絡，而各自分擔實施部分犯罪構成要件行為，均為
    共同正犯（蘇玉霜參與共犯部分限於桃園假車禍部分）。被告等利用不知情之葉
    秉隆代為偽造和解書、及利用不知情之刻印人員代為偽造印章部分，均為間接正
    犯。被告等以甲○○名義投保在嘉義製造假車禍詐領保險金部分雖未據起訴，但
    與經起訴部分之犯行有連續犯、牽連犯等之裁判上一罪關係，自為起訴效力所及
    ，本院亦得併予審理。至於共犯林國明竊取黃志榮之診斷證明書及收據部分，係
    共犯林國明個人所為，並無證據證明被告二人就此部分知情並有共同之犯意聯絡
    ，自無共同竊盜或收受贓物之刑責可言。
四、原判決對被告二人予以論科，固非無見，惟查：(1)被告乙○○等人係盜用林進發
    、葉茂成之印章而產生印文，原審竟認定係偽造林進發、葉茂成之印章、印文，
    且諭知該印章、印文沒收，自有未當；(2)被告等使不知情之刻印匠偽造蔡雲清等
    人之印章，係屬間接正犯，原審漏未論敘，自有疏誤；(3)被告等並未偽造「太和
    醫院」印章，原審認有偽造情形，與事實尚有未符；再原審事實欄亦漏未記載被
    告等於和解書上盜用葉茂成印文，並未載明被告等係於何時向各保險公司申請出
    險理賠並詐得保險金，亦有未洽；(4)原判決關於沒收印文、署押部分有漏載，贅
    列情形，亦有欠妥；(5)共犯林國明竊取黃志榮之診斷證明書及收據部分，未經起
    訴，且無法證明被告二人就此部分與林國明有共同之犯意聯絡，原判決將被告二
    人一併論以共犯，亦有不當；(6)嘉義假車禍詐領保險金部分未經起訴，原判決未
    敘明何以得一併審判之法律上理由，亦非完備；(7)被告等在桃園製造假車禍時，
    係警員楊勝雄、賴建豐至現場處理，由楊勝雄製作交通事故現場測繪紀錄表，事
    後再交由警員黃啟處理，原判決認係警員黃啟至現場並製作紀錄表，與事證
    不符；(8)刑法第二百十四條所謂使公務員登載不實事項於公文書罪，須一經他人
    之聲明或申報，公務員即有登載之義務，並依其所為之聲明或申報予以登載，而
    屬不實之事項者，始足構成，若其所為聲明或申報，公務員尚須為實質之審查，
    以判斷其真實與否，始得為一定之記載者，即非本罪所稱之使公務員登載不實。
    被告甲○○及林國明雖冒充林進發及蔡勝義製造假車禍蒙混警員，惟警員對於車
    禍事件之肇事人身份本負有查核義務，此部分被告等尚無使公務員登載不實之刑
    責可言，原判決將被告等論以刑法第二百十四條之罪（此部分未起訴），適用法
    則不當。被告乙○○、甲○○提起上訴，仍執前詞否認犯罪，雖均無可採，惟原
    判決此部分既有可議，自應由本院將原判決關於被告乙○○、甲○○此部分撤銷
    改判，爰審酌被告等犯罪之動機、目的、手段、所生危害、所詐得之財物，及被
    告乙○○主導犯罪，被告甲○○附合其部分行為且並無分享犯罪所得等一切犯罪
    情狀，量處被告乙○○有期徒刑一年六月，量處被告甲○○有期徒刑十月，以示
    儆懲。
五、如附表一所示偽造之印章、附表二、三、四所示偽造之印文、署押，併依刑法第
    二百十九條沒收，扣案如附表五編號一至六偽造之和解書、診斷證明書、收據各
    二紙（見偵字第二六一三號偵查卷第卅一─卅四、卅六、卅七頁），為被告等所
    有供犯罪所用之物，均依法宣告沒收（扣案和解書、診斷證明書、收據上偽造之
    印文因各文書沒收而勿庸再另為諭知沒收）。至扣案林進發之印章，業經證人林
    進發於偵查時供稱係伊弟林國明以前為伊辦保險時請伊代刻，從而此印章及用此
    印章所蓋之印文自非屬偽造，其餘盜用葉茂成之印文亦非偽造之印文，自無沒收
    之必要，併此敘明。
據上論斷，應依刑事訴訟法第三百六十九條第一項前段、第三百六十四條、第二百九
十九條第一項前段、刑法第二十八條、第五十六條、第二百十六條、第二百十條、第
二百十七條第一項、第三百三十九條第一項、第五十五條、第二百十九條、第三十八
條第一項第二款、罰金罰鍰提高標準條例第一條前段，判決如主文。
本案經檢察官周志榮到庭執行職務。
中      華      民      國    九十二    年      七      月    二十九    日
                              臺灣高等法院刑事第二十三庭
                                  審判長法  官  黃  瑞  華
                                        法  官  王  淑  滿
                                        法  官  宋      祺
右正本證明與原本無異。
如不服本判決，應於收受送達後十日內向本院提出上訴書狀，其未敘述上訴之理由者
並得於提起上訴後十日內向本院補提理由書（均須按他造當事人之人數附繕本）。
                                        書記官  蔡  慧  娟
中      華      民      國    九十二    年      十      月     二十     日
附錄：本案論罪科刑法條全文
刑法第二百十條：
偽造、變造私文書，足以生損害於公眾或他人者，處五年以下有期徒刑。
人者，處三年以下有期徒刑、拘役或五百元以下罰金。
刑法第二百十六條：
行使第二百十條至第二百十五條之文書者，依偽造、變造文書或登載不實事項或使登
載不實事項之規定處斷。
刑法第三百三十九條：
意圖為自己或第三人不法之所有，以詐術使人將本人或第三人之物交付者，處五年以
下有期徒刑、拘役或科或併科一千元以下罰金。
以前項方法得財產上不法之利益或使第三人得之者亦同。
前二項之未遂犯罰之。
第二百十七條
附表一：（偽造印章部分）
┌──┬───────┬──┬───────┬──┬───────┐
│編號│內          容│編號│內          容│編號│內          容│
├──┼───────┼──┼───────┼──┼───────┤
│一  │廖德保        │六  │余素雲        │九  │施惠娥        │
├──┼───────┼──┼───────┼──┼───────┤
│二  │廖建勝        │七  │蔡雲清        │十  │楊敏盛        │
├──┼───────┼──┼───────┼──┼───────┤
│三  │林國川        │八  │蔡勝義        │十一│敏盛綜合醫院  │
├──┼───────┼──┼───────┼──┼───────┤
│四  │林綜合醫院印  │    │              │十二│敏盛綜合醫院統│
│    │              │    │              │    │一編號        │
├──┼───────┼──┼───────┼──┼───────┤
│五  │廖春癸        │    │              │    │              │
└──┴───────┴──┴───────┴──┴───────┘
附表二：以甲○○為被保險人投保部分：
編號一：華南公司嘉義分公司部分─七十九年八月卅日投保（偵一卷一四九頁）
編號二：台灣公司嘉義分公司部分（原審卷第一卅六至一四九頁、本院卷回函）─七
        十九年九月一日投保（詳同日汽車保險要保書，要保人：張志榮，被保險人
        甲○○，在「要保人簽名蓋章」欄有偽造之「張志榮」簽名一枚）。
編號三：國泰公司嘉義分公司部分（原審卷第一五０至一六六頁）（偵一卷一五二至
        一六四頁）─七十九年九月五日投保（詳同日汽車保險要保書，被保險人甲
        ○○）。
編號四：華僑公司南區分公司雲林辦事處部分（原審卷第一九二至二０二頁、本院卷
        回函）（偵一卷一六五至一七六頁）─七十九年八月十一日投保（詳同日汽
        車保險要保書，被保險人甲○○）。
編號五：明台公司嘉義分公司部分（原審卷第二四一至二五二頁、本院卷回函）─七
        十九年八月十八日投保（詳同日汽車保險要保書，被保險人甲○○）。
編號六：新光公司嘉義分公司部分（原審卷第二五三至二六四頁、偵一卷二七五頁背
        面）─七十九年九月十日投保（詳同日汽車保險單，被保險人甲○○）。
附表三：以甲○○名義詐領保險金部分─
編號一  華南公司嘉義分公司部分（本院八十一年度上訴字第三五０五號卷第一０五
        頁至一一六頁）（偵一卷一四九至一五一頁）
  一七十九年九月十一日汽車出險通知書一份（在「駕駛人簽章」欄有偽造之「張志
    榮」簽名一枚）。
  二七十九年九月廿日甲○○與廖德保間「和解書」一份（上載張志榮於七十九年九
    月廿日駕駛一０六─四二七六號自用小客車在嘉義市發生車禍致廖德保體傷，甲
    ○○賠償廖德保十七萬八千九百零九元）（其上「立和解書人」、「乙方姓名」
    欄蓋用偽造之「廖德保」印文一枚，和解條件欄另蓋用偽造之「廖德保」印文一
    枚）。
  三七十九年九月廿日林綜合醫院廖德保「診斷證明書」（上載廖德保頭部挫傷、腦
    震盪、腓骨骨折、四肢多處裂傷，其上有偽造「林綜合醫院印」「林國川」印文
    各一枚）。
  四七十九年九月廿日林綜合醫院「收據」（上載收到廖德保費用九萬一千五百廿九
    元，其上有偽造「林綜合醫院印」「林國川」印文各一枚）。
  五七十九年九月廿日「太和醫院醫療費用明細收據」（收到廖德保費用七千三百八
    十元，其上「負責人」、「會計」欄各有偽造之「廖春癸」、「余素雲」印文各
    一枚）。
  六七十九年九月廿一日甲○○與廖建勝間「和解書」（上載張志榮於七十九年九月
    十日駕駛一０六─四二七六號自用小客車在嘉義市發生車禍致廖建勝體傷，甲○
    ○賠償廖建勝廿萬一千一百一十元）（其上「立和解書人」、「乙方姓名」欄蓋
    用偽造之「廖建勝」印文一枚，和解條件欄另蓋用偽造之「廖建勝」印文一枚）
    。
  七七十九年九月廿一日林綜合醫院廖建勝「診斷證明書」（上載廖建勝右大腿骨骨
    折、右脛骨骨折、頭部及手臂挫傷，其上有偽造「林綜合醫院印」「林國川」印
    文各一枚）。
  八七十九年九月廿一日林綜合醫院「收據」（上載收到廖建勝費用十萬一千一百十
    元，其上有偽造「林綜合醫院印」「林國川」印文各一枚）。
  九無日期甲○○「汽車保險賠款滿意書」（同意以廿五萬八千零十九元賠償）。
理賠：廿五萬八千零十九元
編號二  台灣公司嘉義分公司部分（原審卷第一卅六至一四九頁、本院卷回函）
  一七十九年九月廿日甲○○與廖德保間「和解書」一份（上載張志榮於七十九年九
    月廿日駕駛一０六─四二七六號自用小客車在嘉義市發生車禍致廖德保體傷，甲
    ○○賠償廖德保十七萬八千九百零九元）（其上「立和解書人」、「乙方姓名」
    欄蓋用偽造之「廖德保」印文一枚，見證人欄蓋用偽造之「葉秉隆」印文一枚、
    和解條件欄蓋用偽造之「廖德保」印文一枚）。
  二七十九年九月廿日林綜合醫院廖德保「診斷證明書」一份（上載廖德保頭部挫傷
    、腦震盪、腓骨骨折、四肢多處裂傷，其上有偽造「林綜合醫院印」「林國川」
    印文各一枚）。
  三七十九年九月廿日林綜合醫院「收據」一份（上載收到廖德保費用九萬一千五百
    廿九元，其上有偽造「林綜合醫院印」「林國川」印文各一枚）。
  四七十九年九月廿日「太和醫院醫療費用明細收據」一份（收到廖德保費用七千三
    百八十元，其上「負責人」、「會計」欄各有偽造之「廖春癸」、「余素雲」印
    文各一枚）。
  五七十九年九月廿一日甲○○與廖建勝間「和解書」一份（上載張志榮於七十九年
    九月十日駕駛一０六─四二七六號自用小客車在嘉義市發生車禍致廖建勝體傷，
    甲○○賠償廖建勝廿萬一千一百一十元）（其上「立和解書人」、「乙方姓名」
    欄蓋用偽造之「廖建勝」印文一枚，見證人欄蓋用偽造之「葉秉隆」印文一枚）
    。
  六七十九年九月廿一日林綜合醫院廖建勝「診斷證明書」一份（上載廖建勝右大腿
    骨骨折、右脛骨骨折、頭部及手臂挫傷，其上有偽造「林綜合醫院印」「林國川
    」印文各一枚）。
  七七十九年九月廿一日林綜合醫院「收據」一份（上載收到廖建勝費用十萬一千一
    百十元，其上有偽造「林綜合醫院印」「林國川」印文各一枚）。
  八七十九年十一月六日甲○○「汽車出險賠償給付暨結案同意書」一份（同意以廿
    七萬三千一百十九元賠償）。
  九七十九年九月十日嘉義縣市○○○道路交通案件代保管物件臨時收據一份（收執
    聯）（在「持有人簽名」欄偽造「張志榮」簽名、指印各一枚）。
編號三  國泰公司嘉義分公司部分（原審卷第一五０至一六六頁）（偵一卷一五二至
        一六四頁）
  一七十九年九月廿日甲○○與廖德保間「和解書」（上載張志榮於七十九年九月廿
    日駕駛一０六─四二七六號自用小客車在嘉義市發生車禍致廖德保體傷，甲○○
    賠償廖德保十七萬八千九百零九元）（其上「立和解書人」、「乙方姓名」欄蓋
    用偽造之「廖德保」印文一枚，和解條件欄蓋用偽造之「廖德保」印文一枚）。
  二七十九年九月廿日林綜合醫院廖德保「診斷證明書」（上載廖德保頭部挫傷、腦
    震盪、腓骨骨折、四肢多處裂傷，其上有偽造「林綜合醫院印」「林國川」印文
    各一枚）。
  三七十九年九月廿日林綜合醫院「收據」（上載收到廖德保費用九萬一千五百廿九
    元，其上有偽造「林綜合醫院印」「林國川」印文各一枚）。
  四七十九年九月廿日「太和醫院醫療費用明細收據」（收到廖德保費用七千三百八
    十元，其上「負責人」、「會計」欄各有偽造之「廖春癸」、「余素雲」印文各
    一枚）。
  五無日期廖德保「收據」（上載收到甲○○費用十七萬八千九百零九元，其上有偽
    造「廖德保」簽名、印文各一枚）。
  六七十九年九月廿一日甲○○與廖建勝間「和解書」（上載張志榮於七十九年九月
    十日駕駛一０六─四二七六號自用小客車在嘉義市發生車禍致廖建勝體傷，甲○
    ○賠償廖建勝二十萬一千一百一十元）（其上「立和解書人」、「乙方姓名」欄
    蓋用偽造之「廖建勝」印文一枚，和解條件欄另蓋用偽造之「廖建勝」印文一枚
    ）。
  七無日期廖建勝「收據」（上載收到甲○○費用廿萬一千一百一十元，其上「領款
    人」欄有偽造「廖建勝」簽名、印文各一枚）。
  八七十九年九月廿一日林綜合醫院廖建勝「診斷證明書」（上載廖建勝右大腿骨骨
    折、右脛骨骨折、頭部及手臂挫傷，其上有偽造「林綜合醫院印」「林國川」印
    文各一枚）。
  九七十九年九月廿一日林綜合醫院廖建勝「收據」（上載收到廖建勝費用十萬一千
    一百十元，其上有偽造「林綜合醫院印」「林國川」印文各一枚）。
  十七十九年九月十日嘉義縣市○○○道路交通案件代保管物件臨時收據（收執聯）
    （在「持有人簽名」欄偽造「張志榮」簽名、指印各一枚）。
理賠：七十九年十月十九日賠付廿五萬一千零五十五元
編號四  華僑公司南區分公司雲林辦事處部分（原審卷第一九二至二０二頁、本院卷
        回函）（偵一卷一六五至一七六頁）
  一七十九年九月廿日甲○○與廖德保間「和解書」（上載張志榮於七十九年九月廿
    日駕駛一０六─四二七六號自用小客車在嘉義市發生車禍致廖德保體傷，甲○○
    賠償廖德保十七萬八千九百零九元）（其上「立和解書人」「乙方姓名」欄、「
    和解條件」欄各蓋用偽造之印文一枚）。
  二七十九年九月廿日林綜合醫院廖德保「診斷證明書」（上載廖德保頭部挫傷、腦
    震盪、腓骨骨折、四肢多處裂傷，其上有偽造「林綜合醫院印」「林國川」印文
    各一枚）。
  三七十九年九月廿日林綜合醫院「收據」（上載收到廖德保費用九萬一千五百廿九
    元，其上有偽造「林綜合醫院印」「林國川」印文各一枚）。
  四七十九年九月廿日「太和醫院醫療費用明細收據」（收到廖德保費用七千三百八
    十元，其上「負責人」、「會計」欄各有偽造之「廖春癸」、「余素雲」印文各
    一枚）。
  五七十九年九月廿一日甲○○與廖建勝間「和解書」（上載張志榮於七十九年九月
    十日駕駛一０六─四二七六號自用小客車在嘉義市發生車禍致廖建勝體傷，甲○
    ○賠償廖建勝廿萬一千一百一十元）（其上「立和解書人」「乙方姓名」欄、「
    和解條件」欄各蓋用偽造之「廖建勝」印文各一枚）。
  六七十九年九月廿一日林綜合醫院廖建勝「診斷證明書」（上載廖建勝右大腿骨骨
    折、右脛骨骨折、頭部及手臂挫傷，其上有偽造「林綜合醫院印」「林國川」印
    文各一枚）。
  七七十九年九月廿一日林綜合醫院「收據」（上載收到廖建勝費用十萬一千一百十
    元，其上有偽造「林綜合醫院印」「林國川」印文各一枚）。
  八七十九年九月十日嘉義縣市○○○道路交通案件代保管物件臨時收據（收執聯）
    （在「持有人簽名」欄偽造「張志榮」簽名、指印各一枚）。
理賠：七十九年十一月廿二日賠付廿萬零十九元（原審二０二頁）
編號五  明台公司嘉義分公司部分（原審卷第二四一至二五二頁、本院卷回函）
  一七十九年九月廿日甲○○與廖德保間「和解書」（上載張志榮於七十九年九月廿
    日駕駛一０六─四二七六號自用小客車在嘉義市發生車禍致廖德保體傷，甲○○
    賠償廖德保十七萬八千九百零九元）（其上「立和解書人」「乙方姓名」欄、「
    和解條件」欄各蓋用偽造之「廖德保」印文各一枚）。
  二七十九年九月廿日林綜合醫院廖德保「診斷證明書」（上載廖德保頭部挫傷、腦
    震盪、腓骨骨折、四肢多處裂傷，其上有偽造「林綜合醫院印」「林國川」印文
    各一枚）。
  三七十九年九月廿日林綜合醫院「收據」（上載收到廖德保費用九萬一千五百廿九
    元，其上有偽造「林綜合醫院印」「林國川」印文各一枚）。
  四七十九年九月廿日「太和醫院醫療費用明細收據」（收到廖德保費用七千三百八
    十元，其上「負責人」、「會計」欄各有偽造之「廖春癸」、「余素雲」印文各
    一枚）。
  五七十九年九月廿一日甲○○與廖建勝間「和解書」（上載張志榮於七十九年九月
    十日駕駛一０六─四二七六號自用小客車在嘉義市發生車禍致廖建勝體傷，甲○
    ○賠償廖建勝廿萬一千一百一十元）（其上「立和解書人」「乙方姓名」欄、「
    和解條件」欄各蓋用偽造之「廖建勝」印文各一枚）。
  六七十九年九月廿一日林綜合醫院廖建勝「診斷證明書」（上載廖建勝右大腿骨骨
    折、右脛骨骨折、頭部及手臂挫傷，其上有偽造「林綜合醫院印」「林國川」印
    文各一枚）。
  七七十九年九月廿一日林綜合醫院「收據」（上載收到廖建勝費用十萬一千一百十
    元，其上有偽造「林綜合醫院印」「林國川」印文各一枚）。
  八七十九年九月十日嘉義縣市○○○道路交通案件代保管物件臨時收據（收執聯）
    （在「持有人簽名」欄偽造「張志榮」簽名、指印各一枚）。
理賠：七十九年十一月一日賠付廿四萬元
編號六  新光公司嘉義分公司部分（原審卷第二五三至二六四頁、偵一卷二七五頁背
        面）
  一七十九年九月廿日甲○○與廖德保間「和解書」（上載張志榮於七十九年九月廿
    日駕駛一０六─四二七六號自用小客車在嘉義市發生車禍致廖德保體傷，甲○○
    賠償廖德保十七萬八千九百零九元）（其上「立和解書人」「乙方姓名」欄及「
    和解條件」欄各蓋用偽造之「廖德保」印文各一枚）。
  二七十九年九月廿日林綜合醫院廖德保「診斷證明書」（上載廖德保頭部挫傷、腦
    震盪、腓骨骨折、四肢多處裂傷，其上有偽造「林綜合醫院印」「林國川」印文
    各一枚）。
  三七十九年九月廿日林綜合醫院「收據」（上載收到廖德保費用九萬一千五百廿九
    元，其上有偽造「林綜合醫院印」「林國川」印文各一枚）。
  四七十九年九月廿日「太和醫院醫療費用明細收據」（收到廖德保費用七千三百八
    十元，其上「負責人」、「會計」欄各有偽造之「廖春癸」、「余素雲」印文各
    一枚）。
  五七十九年九月廿一日甲○○與廖建勝間「和解書」（上載張志榮於七十九年九月
    十日駕駛一０六─四二七六號自用小客車在嘉義市發生車禍致廖建勝體傷，甲○
    ○賠償廖建勝廿萬一千一百一十元）（其上「立和解書人」、「乙方姓名」欄及
    「和解條件」欄各蓋用偽造之「廖建勝」印文各一枚）。
  六七十九年九月廿一日林綜合醫院廖建勝「診斷證明書」（上載廖建勝右大腿骨骨
    折、右脛骨骨折、頭部及手臂挫傷，其上有偽造「林綜合醫院印」「林國川」印
    文各一枚）。
  七七十九年九月廿一日林綜合醫院「收據」（上載收到廖建勝費用十萬一千一百十
    元，其上有偽造「林綜合醫院印」「林國川」印文各一枚）。
理賠：七十九年十二月十三日賠付廿二萬零十九元（偵一卷二七五頁背面）
附表四：以林進發名義詐領保險金部分─
編號一  台灣公司桃園分公司部分（原審卷第一二九頁至一三五、二八二至三００頁
        本院卷回函）。
  一七十九年十一月一日「汽車出險通知書」（其上「被保險人蓋章」欄有盜用之「
    林進發」印文一枚）。
  二七十九年十二月八日林進發與蔡雲清間和解書一份（上載七十九年十月卅一林進
    發駕駛四五一─一三二一號自用小客車發生車禍致蔡雲清受傷，由林進發賠償蔡
    雲清十二萬七千五百廿六元，其上「立和解書人」「甲方姓名」、「乙方姓名」
    欄各蓋用盜用之「林進發」印文一枚、偽造之「蔡雲清」印文二枚，見證人欄盜
    用「葉茂成」印文一枚）。
  三七十九年十一月廿五日敏盛綜合醫院蔡雲清診斷證明書（上載蔡雲清右大腿骨骨
    折、右脛骨骨折、頭部及手臂挫傷，其上有偽造之「敏盛綜合醫院」及診治醫師
    「施惠娥」印文各一枚）。
  四七十九年十一月廿五日敏盛綜合醫院蔡雲清「醫療費用明細表暨收據」（上載收
    到就診醫療費用九萬七千五百廿六元，其上有偽造之「敏盛綜合醫院」及負責醫
    師「楊敏盛」、「敏盛綜合醫院統一編號」印文各一枚）。
  五七十九年十二月八日林進發與蔡勝義間和解書一份（上載七十九年十月卅一林進
    發駕駛四五一─一三二一號自用小客車發生車禍致蔡雲清受傷、二九九─一九八
    一一機車損壞，由林進發賠償蔡勝義醫療費用十五萬八千二百零九元，機車修理
    費用七千元，其上「立和解書人」「甲方姓名」、「乙方姓名」欄各蓋用盜用之
    「林進發」印文、偽造之「蔡勝義」印文各一枚，見證人欄盜用「葉茂成」印文
    一枚）。
  六七十九年十二月二日敏盛綜合醫院蔡勝義診斷證明書（上載蔡勝義頭部外傷腦震
    盪、腓骨骨折、四肢多處裂傷，其上有偽造之「敏盛綜合醫院」及診治醫師「施
    惠娥」印文各一枚）。
  七七十九年十二月二日敏盛綜合醫院蔡勝義「醫療費用明細表暨收據」（上載收到
    就診醫療費用十一萬八千二百零九元，其上有偽造之「敏盛綜合醫院」及負責醫
    師「楊敏盛」、「敏盛綜合醫院統一編號」印文各一枚）。
  八八十年一月十五日林進發聲明書（聲明不再聲請理賠，在「立聲明書」人欄有盜
    用之「林進發」印文及偽造之簽名各一枚）。
  九桃園縣警察局道路交通事故現場測繪紀錄表（有偽造之林進發、蔡勝義簽名各一
    枚）。
編號二  太平公司部分（原審卷第四十九至六十四頁、本院卷回函）
  一七十九年十一月一日「汽車出險通知書」（其上「被保險人簽章」欄有盜用之「
    林進發」印文一枚）。
  二七十九年十二月八日林進發與蔡雲清間和解書一份（上載七十九年十月卅一林進
    發駕駛四五一─一三二一號自用小客車發生車禍致蔡雲清受傷，由林進發賠償蔡
    雲清十二萬七千五百廿六元，其上「立和解書人」「甲方姓名」、「乙方姓名」
    欄各蓋用盜用之「林進發」印文、偽造之「蔡雲清」印文各一枚，見證人欄盜用
    「葉茂成」印文一枚）。
  三七十九年十一月廿五日敏盛綜合醫院蔡雲清診斷證明書（上載蔡雲清右大腿骨骨
    折、右脛骨骨折、頭部及腿部挫傷，其上有偽造之「敏盛綜合醫院」及診治醫師
    「施惠娥」印文各一枚）。
  四七十九年十一月廿五日敏盛綜合醫院蔡雲清「醫療費用明細表暨收據」（上載收
    到就診醫療費用九萬七千五百廿六元，其上有偽造之「敏盛綜合醫院」及負責醫
    師「楊敏盛」、「敏盛綜合醫院統一編號」印文各一枚）。
  五七十九年十二月八日林進發與蔡勝義間和解書一份（上載七十九年十月卅一林進
    發駕駛四五一─一三二一號自用小客車發生車禍致蔡雲清受傷、二九九─一九八
    一一機車損壞，由林進發賠償蔡勝義醫療費用十五萬八千二百零九元，機車修理
    費用七千元，其上「立和解書人」「甲方姓名」、「乙方姓名」欄各蓋用盜用之
    「林進發」印文、偽造之「蔡勝義」印文各一枚，見證人欄盜用「葉茂成」印文
    一枚）。
  六七十九年十二月二日敏盛綜合醫院蔡勝義診斷證明書（上載蔡勝義頭部外傷腦震
    盪、腓骨骨折、四肢多處裂傷，其上有偽造之「敏盛綜合醫院」及診治醫師「施
    惠娥」印文各一枚）。
  七七十九年十二月二日敏盛綜合醫院蔡勝義「醫療費用明細表暨收據」（上載收到
    就診醫療費用十一萬八千二百零九元，其上有偽造之「敏盛綜合醫院」及負責醫
    師「楊敏盛」、「敏盛綜合醫院統一編號」印文各一枚）。
  八桃園縣警察局道路交通事故現場測繪紀錄表（有偽造之林進發、蔡勝義簽名各一
    枚）。
編號三  泰安公司部分（原審卷第六十五至八十一頁）
  一七十九年十一月一日「汽車保險理賠申請書」（其上「被保險人簽章」欄有盜用
    之「林進發」印文一枚）。
  二七十九年十二月八日林進發與蔡雲清間和解書一份（上載七十九年十月卅一林進
    發駕駛四五一─一三二一號自用小客車發生車禍致蔡雲清受傷，由林進發賠償蔡
    雲清十二萬七千五百廿六元，其上「立和解書人」「甲方姓名」、「乙方姓名」
    欄各蓋用盜用之「林進發」印文、偽造之「蔡雲清」印文各一枚，見證人欄盜用
    「葉茂成」印文一枚）。
  三七十九年十一月廿五日敏盛綜合醫院蔡雲清診斷證明書（上載蔡雲清右大腿骨骨
    折、右脛骨骨折、頭部及腿部挫傷，其上有偽造之「敏盛綜合醫院」及診治醫師
    「施惠娥」印文各一枚）。
  四七十九年十一月廿五日敏盛綜合醫院蔡雲清「醫療費用明細表暨收據」（上載收
    到就診醫療費用九萬七千五百廿六元，其上有偽造之「敏盛綜合醫院」及負責醫
    師「楊敏盛」、「敏盛綜合醫院統一編號」印文各一枚）。
  五七十九年十二月八日林進發與蔡勝義間和解書一份（上載七十九年十月卅一林進
    發駕駛四五一─一三二一號自用小客車發生車禍致蔡雲清受傷、二九九─一九八
    一一機車損壞，由林進發賠償蔡勝義醫療費用十五萬八千二百零九元，機車修理
    費用七千元，其上「立和解書人」「甲方姓名」、「乙方姓名」欄各蓋用盜用之
    「林進發」印文、偽造之「蔡勝義」印文各一枚，見證人欄盜用「葉茂成」印文
    一枚）。
  六七十九年十二月二日敏盛綜合醫院蔡勝義診斷證明書（上載蔡勝義頭部外傷腦震
    盪、腓骨骨折、四肢多處裂傷，其上有偽造之「敏盛綜合醫院」及診治醫師「施
    惠娥」印文各一枚）。
  七七十九年十二月二日敏盛綜合醫院蔡勝義「醫療費用明細表暨收據」（上載收到
    就診醫療費用十一萬八千二百零九元，其上有偽造之「敏盛綜合醫院」及負責醫
    師「楊敏盛」、「敏盛綜合醫院統一編號」印文各一枚）。
編號四  中央公司部分（原審卷第八十二至一０一頁）
  一七十九年十一月一日「汽車險出險理賠申請書」（其上「被保險人簽章」欄有盜
    用之「林進發」印文一枚）。
  二七十九年十二月八日林進發與蔡雲清間和解書一份（上載七十九年十月卅一林進
    發駕駛四五一─一三二一號自用小客車發生車禍致蔡雲清受傷，由林進發賠償蔡
    雲清十二萬七千五百廿六元，其上「立和解書人」「甲方姓名」、「乙方姓名」
    欄各蓋用盜用之「林進發」印文、偽造之「蔡雲清」印文各一枚，見證人欄盜用
    「葉茂成」印文一枚）。
  三七十九年十一月廿五日敏盛綜合醫院蔡雲清診斷證明書（上載蔡雲清右大腿骨骨
    折、右脛骨骨折、頭部及腿部挫傷，其上有偽造之「敏盛綜合醫院」及診治醫師
    「施惠娥」印文各一枚）。
  四七十九年十一月廿五日敏盛綜合醫院蔡雲清「醫療費用明細表暨收據」（上載收
    到就診醫療費用九萬七千五百廿六元，其上有偽造之「敏盛綜合醫院」及負責醫
    師「楊敏盛」、「敏盛綜合醫院統一編號」印文各一枚）。
  五七十九年十二月八日林進發與蔡勝義間和解書一份（上載七十九年十月卅一林進
    發駕駛四五一─一三二一號自用小客車發生車禍致蔡雲清受傷、二九九─一九八
    一一機車損壞，由林進發賠償蔡勝義醫療費用十五萬八千二百零九元，機車修理
    費用七千元，其上「立和解書人」「甲方姓名」、「乙方姓名」欄各蓋用盜用之
    「林進發」印文、偽造之「蔡勝義」印文各一枚，見證人欄盜用「葉茂成」印文
    一枚）。
  六七十九年十二月二日敏盛綜合醫院蔡勝義診斷證明書（上載蔡勝義頭部外傷腦震
    盪、腓骨骨折、四肢多處裂傷，其上有偽造之「敏盛綜合醫院」及診治醫師「施
    惠娥」印文各一枚）。
  七七十九年十二月二日敏盛綜合醫院蔡勝義「醫療費用明細表暨收據」（上載收到
    就診醫療費用十一萬八千二百零九元，其上有偽造之「敏盛綜合醫院」及負責醫
    師「楊敏盛」、「敏盛綜合醫院統一編號」印文各一枚）。
編號五  第一公司桃園分公司部分（原審卷第一０二至一一六頁）
  一七十九年十一月一日「汽車保險理賠申請書」（其上「被保險人簽章」欄有盜用
    之「林進發」印文一枚）。
  二七十九年十二月八日林進發與蔡雲清間和解書一份（上載七十九年十月卅一林進
    發駕駛四五一─一三二一號自用小客車發生車禍致蔡雲清受傷，由林進發賠償蔡
    雲清十二萬七千五百廿六元，其上「立和解書人」「甲方姓名」、「乙方姓名」
    欄各蓋用盜用之「林進發」印文、偽造之「蔡雲清」印文各一枚，見證人欄盜用
    「葉茂成」印文一枚）。
  三七十九年十一月廿五日敏盛綜合醫院蔡雲清診斷證明書（上載蔡雲清右大腿骨骨
    折、右脛骨骨折、頭部及腿部挫傷，其上有偽造之「敏盛綜合醫院」及診治醫師
    「施惠娥」印文各一枚）。
  四七十九年十一月廿五日敏盛綜合醫院蔡雲清「醫療費用明細表暨收據」（上載收
    到就診醫療費用九萬七千五百廿六元，其上有偽造之「敏盛綜合醫院」及負責醫
    師「楊敏盛」、「敏盛綜合醫院統一編號」印文各一枚）。
  五七十九年十二月八日林進發與蔡勝義間和解書一份（上載七十九年十月卅一林進
    發駕駛四五一─一三二一號自用小客車發生車禍致蔡雲清受傷、二九九─一九八
    一一機車損壞，由林進發賠償蔡勝義醫療費用十五萬八千二百零九元，機車修理
    費用七千元，其上「立和解書人」「甲方姓名」、「乙方姓名」欄各蓋用盜用之
    「林進發」印文、偽造之「蔡勝義」印文各一枚，見證人欄盜用「葉茂成」印文
    一枚）。
  六七十九年十二月二日敏盛綜合醫院蔡勝義診斷證明書（上載蔡勝義頭部外傷腦震
    盪、腓骨骨折、四肢多處裂傷，其上有偽造之「敏盛綜合醫院」及診治醫師「施
    惠娥」印文各一枚）。
  七七十九年十二月二日敏盛綜合醫院蔡勝義「醫療費用明細表暨收據」（上載收到
    就診醫療費用十一萬八千二百零九元，其上有偽造之「敏盛綜合醫院」及負責醫
    師「楊敏盛」、「敏盛綜合醫院統一編號」印文各一枚）。
  八七十九年十月卅一桃園縣警察局道路交通事故現場測繪紀錄表（有偽造之林進發
    、蔡勝義簽名各一枚）。
編號六  國華公司桃園分公司部分（原審卷第一一七至一二八頁、本院卷回函）
  一七十九年十一月一日「出險報告書」（其上「被保險人簽章」欄有盜用之「林進
    發」印文一枚）。
  二七十九年十二月八日林進發與蔡雲清間和解書一份（上載七十九年十月卅一林進
    發駕駛四五一─一三二一號自用小客車發生車禍致蔡雲清受傷，由林進發賠償蔡
    雲清十二萬七千五百廿六元，其上「立和解書人」「甲方姓名」、「乙方姓名」
    欄各蓋用盜用之「林進發」印文、偽造之「蔡雲清」印文各一枚，見證人欄盜用
    「葉茂成」印文一枚）。
  三七十九年十一月廿五日敏盛綜合醫院蔡雲清診斷證明書（上載蔡雲清右大腿骨骨
    折、右脛骨骨折、頭部及手臂挫傷，其上有偽造之「敏盛綜合醫院」及診治醫師
    「施惠娥」印文各一枚）。
  四七十九年十一月廿五日敏盛綜合醫院蔡雲清「醫療費用明細表暨收據」（上載收
    到就診醫療費用九萬七千五百廿六元，其上有偽造之「敏盛綜合醫院」及負責醫
    師「楊敏盛」、「敏盛綜合醫院統一編號」印文各一枚）。
  五七十九年十二月八日林進發與蔡勝義間和解書一份（上載七十九年十月卅一林進
    發駕駛四五一─一三二一號自用小客車發生車禍致蔡雲清受傷、二九九─一九八
    一一機車損壞，由林進發賠償蔡勝義醫療費用十五萬八千二百零九元，機車修理
    費用七千元，其上「立和解書人」「甲方姓名」、「乙方姓名」欄各蓋用盜用之
    「林進發」印文、偽造之「蔡勝義」印文各一枚，見證人欄盜用「葉茂成」印文
    一枚）。
  六七十九年十二月二日敏盛綜合醫院蔡勝義診斷證明書（上載蔡勝義頭部外傷腦震
    盪、腓骨骨折、四肢多處裂傷，其上有偽造之「敏盛綜合醫院」及診治醫師「施
    惠娥」印文各一枚）。
  七七十九年十二月二日敏盛綜合醫院蔡勝義「醫療費用明細表暨收據」（上載收到
    就診醫療費用十一萬八千二百零九元，其上有偽造之「敏盛綜合醫院」及負責醫
    師「楊敏盛」、「敏盛綜合醫院統一編號」印文各一枚）。
  八桃園縣警察局道路交通事故現場測繪紀錄表（有偽造之林進發、蔡勝義簽名各一
    枚）。
編號七  國泰公司桃園分公司部分（原審卷第一六七頁至一七八頁）
  一七十九年十一月二日「汽車險理賠申請書」（其上「申請人簽名」欄有偽造之「
    林進發」簽名一枚、「被保險人蓋章」欄有盜用之「林進發」印文一枚）。
  二七十九年十二月八日林進發與蔡雲清間和解書一份（上載七十九年十月卅一林進
    發駕駛四五一─一三二一號自用小客車發生車禍致蔡雲清受傷，由林進發賠償蔡
    雲清十二萬七千五百廿六元，其上「立和解書人」「甲方姓名」、「乙方姓名」
    欄各蓋用盜用之「林進發」印文、偽造之「蔡雲清」印文各一枚，見證人欄盜用
    「葉茂成」印文一枚）。
  三七十九年十一月廿五日敏盛綜合醫院蔡雲清診斷證明書（上載蔡雲清右大腿骨骨
    折、右脛骨骨折、頭部及手臂挫傷，其上有偽造之「敏盛綜合醫院」及診治醫師
    「施惠娥」印文各一枚）。
  四七十九年十一月廿五日敏盛綜合醫院蔡雲清「醫療費用明細表暨收據」（上載收
    到就診醫療費用九萬七千五百廿六元，其上有偽造之「敏盛綜合醫院」及負責醫
    師「楊敏盛」、「敏盛綜合醫院統一編號」印文各一枚）。
  五七十九年十二月八日林進發與蔡勝義間和解書一份（上載七十九年十月卅一林進
    發駕駛四五一─一三二一號自用小客車發生車禍致蔡雲清受傷、二九九─一九八
    一一機車損壞，由林進發賠償蔡勝義醫療費用十五萬八千二百零九元，機車修理
    費用七千元，其上「立和解書人」「甲方姓名」、「乙方姓名」欄各蓋用盜用之
    「林進發」印文、偽造之「蔡勝義」印文各一枚，見證人欄盜用「葉茂成」印文
    一枚）。
  六七十九年十二月二日敏盛綜合醫院蔡勝義診斷證明書（上載蔡勝義頭部外傷腦震
    盪、腓骨骨折、四肢多處裂傷，其上有偽造之「敏盛綜合醫院」及診治醫師「施
    惠娥」印文各一枚）。
  七七十九年十二月二日敏盛綜合醫院蔡勝義「醫療費用明細表暨收據」（上載收到
    就診醫療費用十一萬八千二百零九元，其上有偽造之「敏盛綜合醫院」及負責醫
    師「楊敏盛」、「敏盛綜合醫院統一編號」印文各一枚）。
  八七十九年十月卅一日桃園縣警察局道路交通事故現場測繪紀錄表（「肇事甲方簽
    證」「肇事乙方簽證」欄各有偽造之林進發、蔡勝義簽名各一枚）。
編號八  華僑公司部分（原審卷第一七九至一九０頁、上訴卷五十八頁以下、本院卷
        回函）
  一七十九年十一月三日「汽車理賠申請書」（其上「被保險人」欄有盜用之「林進
    發」印文一枚）。
  二七十九年十二月八日林進發與蔡雲清間和解書一份（上載七十九年十月卅一林進
    發駕駛四五一─一三二一號自用小客車發生車禍致蔡雲清受傷，由林進發賠償蔡
    雲清十二萬七千五百廿六元，其上「立和解書人」「甲方姓名」、「乙方姓名」
    欄各蓋用盜用之「林進發」印文、偽造之「蔡雲清」印文各一枚，見證人欄盜用
    「葉茂成」印文一枚）。
  三七十九年十一月廿五日敏盛綜合醫院蔡雲清診斷證明書（上載蔡雲清右大腿骨骨
    折、右脛骨骨折、頭部及手臂挫傷，其上有偽造之「敏盛綜合醫院」及診治醫師
    「施惠娥」印文各一枚）。
  四七十九年十一月廿五日敏盛綜合醫院蔡雲清「醫療費用明細表暨收據」（上載收
    到就診醫療費用九萬七千五百廿六元，其上有偽造之「敏盛綜合醫院」及負責醫
    師「楊敏盛」、「敏盛綜合醫院統一編號」印文各一枚）。
  五七十九年十二月八日林進發與蔡勝義間和解書一份（上載七十九年十月卅一林進
    發駕駛四五一─一三二一號自用小客車發生車禍致蔡雲清受傷、二九九─一九八
    一一機車損壞，由林進發賠償蔡勝義醫療費用十五萬八千二百零九元，機車修理
    費用七千元，其上「立和解書人」「甲方姓名」、「乙方姓名」欄各蓋用盜用之
    「林進發」印文、偽造之「蔡勝義」印文各一枚，見證人欄盜用「葉茂成」印文
    一枚）。
  六七十九年十二月二日敏盛綜合醫院蔡勝義診斷證明書（上載蔡勝義頭部外傷腦震
    盪、腓骨骨折、四肢多處裂傷，其上有偽造之「敏盛綜合醫院」及診治醫師「施
    惠娥」印文各一枚）。
  七七十九年十二月二日敏盛綜合醫院蔡勝義「醫療費用明細表暨收據」（上載收到
    就診醫療費用十一萬八千二百零九元，其上有偽造之「敏盛綜合醫院」及負責醫
    師「楊敏盛」、「敏盛綜合醫院統一編號」印文各一枚）。
  八未載日期之林進發「補助單據」一份（其上「領款人」欄有盜用之林進發印文二
    枚及偽造之林進發簽名一枚）。
  九桃園縣警察局道路交通事故現場測繪紀錄表（有偽造之林進發、蔡勝義簽名各一
    枚）。
編號九  明台公司桃園分公司部分（原審卷第二０五至二四０頁、本院卷回函）
  一七十九年十一月二日「汽車險理賠申請書」（在「被保險人簽章」欄有盜用之「
    林進發」印文一枚）。
  二七十九年十二月八日林進發與蔡雲清間和解書一份（上載七十九年十月卅一林進
    發駕駛四五一─一三二一號自用小客車發生車禍致蔡雲清受傷，由林進發賠償蔡
    雲清十二萬七千五百廿六元，其上「立和解書人」「甲方姓名」、「乙方姓名」
    欄各蓋用盜用之「林進發」印文、偽造之「蔡雲清」印文各一枚，見證人欄盜用
    「葉茂成」印文一枚，和解條件欄另盜蓋「林進發」印文一枚）。
  三七十九年十一月廿五日敏盛綜合醫院蔡雲清診斷證明書（上載蔡雲清右大腿骨骨
    折、右脛骨骨折、頭部及手臂挫傷，其上有偽造之「敏盛綜合醫院」及診治醫師
    「施惠娥」印文各一枚）。
  四七十九年十一月廿五日敏盛綜合醫院蔡雲清「醫療費用明細表暨收據」（上載收
    到就診醫療費用九萬七千五百廿六元，其上有偽造之「敏盛綜合醫院」及負責醫
    師「楊敏盛」、「敏盛綜合醫院統一編號」印文各一枚）。
  五七十九年十二月八日林進發與蔡勝義間和解書一份（上載七十九年十月卅一林進
    發駕駛四五一─一三二一號自用小客車發生車禍致蔡雲清受傷、二九九─一九八
    一一機車損壞，由林進發賠償蔡勝義醫療費用十五萬八千二百零九元，機車修理
    費用七千元，其上「立和解書人」「甲方姓名」、「乙方姓名」欄各盜用「林進
    發」印文、偽造之「蔡勝義」印文各一枚，見證人欄盜用「葉茂成」印文一枚）
    。
  六七十九年十二月二日敏盛綜合醫院蔡勝義診斷證明書（上載蔡勝義頭部外傷腦震
    盪、腓骨骨折、四肢多處裂傷，其上有偽造之「敏盛綜合醫院」及診治醫師「施
    惠娥」印文各一枚）。
  七就診醫療費用十一萬八千二百零九元，其上有偽造之「敏盛綜合醫院」及負責醫
    師「楊敏盛」、「敏盛綜合醫院統一編號」印文各一枚）。
  八七十九年十月卅一日桃園縣警察局道路交通事故現場測繪紀錄表（有偽造之林進
    發、蔡勝義簽名各一枚）。
編號十  新光公司桃園分公司部分（原審卷第二六五至二七五頁）
  一七十九年十一月二日「汽車出險通知書」（在「被保險人」欄有盜用之「林進發
    」印文一枚）。
  二七十九年十二月八日林進發與蔡雲清間和解書一份（上載七十九年十月卅一林進
    發駕駛四五一─一三二一號自用小客車發生車禍致蔡雲清受傷，由林進發賠償蔡
    雲清十二萬七千五百廿六元，其上「立和解書人」「甲方姓名」、「乙方姓名」
    欄各蓋用盜用之「林進發」印文、偽造之「蔡雲清」印文各一枚，見證人欄盜用
    「葉茂成」印文一枚，和解條件欄另盜蓋「林進發」印文一枚）。
  三七十九年十一月廿五日敏盛綜合醫院蔡雲清診斷證明書（上載蔡雲清右大腿骨骨
    折、右脛骨骨折、頭部及手臂挫傷，其上有偽造之「敏盛綜合醫院」及診治醫師
    「施惠娥」印文各一枚）。
  四七十九年十一月廿五日敏盛綜合醫院蔡雲清「醫療費用明細表暨收據」（上載收
    到就診醫療費用九萬七千五百廿六元，其上有偽造之「敏盛綜合醫院」及負責醫
    師「楊敏盛」、「敏盛綜合醫院統一編號」印文各一枚）。
  五七十九年十二月八日林進發與蔡勝義間和解書一份（上載七十九年十月卅一林進
    發駕駛四五一─一三二一號自用小客車發生車禍致蔡雲清受傷、二九九─一九八
    一一機車損壞，由林進發賠償蔡勝義醫療費用十五萬八千二百零九元，機車修理
    費用七千元，其上「立和解書人」「甲方姓名」、「乙方姓名」欄各盜用「林進
    發」印文、偽造之「蔡勝義」印文各一枚，見證人欄盜用「葉茂成」印文一枚，
    「和解條件」欄另盜用「林進發」印文一枚）。
  六七十九年十二月二日敏盛綜合醫院蔡勝義診斷證明書（上載蔡勝義頭部外傷腦震
    盪、腓骨骨折、四肢多處裂傷，其上有偽造之「敏盛綜合醫院」及診治醫師「施
    惠娥」印文各一枚）。
  七七十九年十二月二日敏盛綜合醫院蔡勝義「醫療費用明細表暨收據」（上載收到
    就診醫療費用十一萬八千二百零九元，其上有偽造之「敏盛綜合醫院」及負責醫
    師「楊敏盛」、「敏盛綜合醫院統一編號」印文各一枚）。
編號十一  中國航聯公司桃園分公司部分（原審卷第二七六頁以下）
    （依原審二八０─一頁所載，因公司發現有詐領情形，嗣車主同意不要求賠償，
    但和解資料已返還保戶）
  一七十九年十一月二日「汽車出險通知書」（在「被保險人」欄有盜用之「林進發
    」印文一枚）。
  二七十九年十二月八日林進發與蔡雲清間和解書一份（上載七十九年十月卅一林進
    發駕駛四五一─一三二一號自用小客車發生車禍致蔡雲清受傷，由林進發賠償蔡
    雲清十二萬七千五百廿六元，其上「立和解書人」「甲方姓名」、「乙方姓名」
    欄各蓋用盜用之「林進發」印文、偽造之「蔡雲清」印文各一枚，見證人欄盜用
    「葉茂成」印文一枚）。
  三七十九年十一月廿五日敏盛綜合醫院蔡雲清診斷證明書（上載蔡雲清右大腿骨骨
    折、右脛骨骨折、頭部及手臂挫傷，其上有偽造之「敏盛綜合醫院」及診治醫師
    「施惠娥」印文各一枚）。
  四七十九年十一月廿五日敏盛綜合醫院蔡雲清「醫療費用明細表暨收據」（上載收
    到就診醫療費用九萬七千五百廿六元，其上有偽造之「敏盛綜合醫院」及負責醫
    師「楊敏盛」、「敏盛綜合醫院統一編號」印文各一枚）。
  五七十九年十二月八日林進發與蔡勝義間和解書一份（上載七十九年十月卅一林進
    發駕駛四五一─一三二一號自用小客車發生車禍致蔡雲清受傷、二九九─一九八
    一一機車損壞，由林進發賠償蔡勝義醫療費用十五萬八千二百零九元，機車修理
    費用七千元，其上「立和解書人」「甲方姓名」、「乙方姓名」欄各盜用「林進
    發」印文、偽造之「蔡勝義」印文各一枚，見證人欄盜用「葉茂成」印文一枚）
    。
  六七十九年十二月二日敏盛綜合醫院蔡勝義診斷證明書（上載蔡勝義頭部外傷腦震
    盪、腓骨骨折、四肢多處裂傷，其上有偽造之「敏盛綜合醫院」及診治醫師「施
    惠娥」印文各一枚）。
  七七十九年十二月二日敏盛綜合醫院蔡勝義「醫療費用明細表暨收據」（上載收到
    就診醫療費用十一萬八千二百零九元，其上有偽造之「敏盛綜合醫院」及負責醫
    師「楊敏盛」、「敏盛綜合醫院統一編號」印文各一枚）。
  八七十九年十月卅一日桃園縣警察局道路交通事故現場測繪紀錄表（有偽造之林進
    發、蔡勝義簽名各一枚）。
附表五：（偵一卷卅一至卅七頁）
  一七十九年十二月八日林進發與蔡雲清間和解書一份（上載七十九年十月卅一林進
    發駕駛四五一─一三二一號自用小客車發生車禍致蔡雲清受傷，由林進發賠償蔡
    雲清十二萬七千五百廿六元，其上「立和解書人」「甲方姓名」、「乙方姓名」
    欄各蓋用盜用之「林進發」印文、偽造之「蔡雲清」印文各一枚，見證人欄盜用
    「葉茂成」印文一枚）。
  二七十九年十一月廿五日敏盛綜合醫院蔡雲清診斷證明書一份（上載蔡雲清右大腿
    骨骨折、右脛骨骨折、頭部及手臂挫傷，其上有偽造之「敏盛綜合醫院」及診治
    醫師「施惠娥」印文各一枚）。
  三七十九年十一月廿五日敏盛綜合醫院蔡雲清「醫療費用明細表暨收據」一份（上
    載收到就診醫療費用九萬七千五百廿六元，其上有偽造之「敏盛綜合醫院」及負
    責醫師「楊敏盛」、「敏盛綜合醫院統一編號」印文各一枚）。
  四七十九年十二月八日林進發與蔡勝義間和解書一份（上載七十九年十月卅一林進
    發駕駛四五一─一三二一號自用小客車發生車禍致蔡雲清受傷、二九九─一九八
    一一機車損壞，由林進發賠償蔡勝義醫療費用十五萬八千二百零九元，機車修理
    費用七千元，其上「立和解書人」「甲方姓名」、「乙方姓名」欄各盜用「林進
    發」印文、偽造之「蔡勝義」印文各一枚，見證人欄盜用「葉茂成」印文一枚）
    。
  五七十九年十二月二日敏盛綜合醫院蔡勝義診斷證明書一份（上載蔡勝義頭部外傷
    腦震盪、腓骨骨折、四肢多處裂傷，其上有偽造之「敏盛綜合醫院」及診治醫師
    「施惠娥」印文各一枚）。
  六七十九年十二月二日敏盛綜合醫院蔡勝義「醫療費用明細表暨收據」（上載收到
    就診醫療費用十一萬八千二百零九元，其上有偽造之「敏盛綜合醫院」及負責醫
    師「楊敏盛」、「敏盛綜合醫院統一編號」印文各一枚）。
  七林進發印章一顆。


司法院資訊處製作；財團法人民間司法改革基金會備份。
